【裁判字號】    91,上易,1744
【裁判日期】    920122
【裁判案由】    詐欺
【裁判全文】
臺灣高等法院高雄分院刑事判決                  九十一年度上易字第一七四四號
      上  訴  人  台灣高雄地方法院檢察署檢察官
      被      告  乙○○  男  .
右上訴人因被告詐欺案件，不服臺灣高雄地方法院九十一年度易字第一四六八號中華
民國九十一年十月二十九日第一審判決（起訴案號：臺灣高雄地方法院檢察署九十一
年度偵字第一五八０八號），提起上訴，本院判決如左：
    主  文
上訴駁回。
    理  由
一、公訴意旨略以：被告乙○○意圖為自己不法之所有，於民國八十九年一月五日以
    電話向在高雄之告訴人甲○○佯稱須支付夜間輔導一些開銷急需週轉，告訴人不
    疑有他，乃於翌日即同年一月六日在彰化交予被告新台幣（下同）十五萬元，被
    告得手後，即避不見面，屢經催討，均避不見面，告訴人始知受騙，因認被告有
    犯刑法第三百三十九條第一項之詐欺取財罪嫌云云。
二、按犯罪事實應依證據認定之，無證據不得推定其犯罪事實；次按不能證明被告犯
    罪者，應諭知無罪之判決，刑事訴訟法第一百五十四條、第三百零一條第一項分
    別定有明文。又認定不利於被告之事實，須依積極證據，苟積極證據不足為不利
    於被告事實之認定時，即應為有利於被告之認定，更不必有何有利之證據。另刑
    事訴訟法上所謂認定犯罪事實之證據，係指足以認定被告確有犯罪行為之積極證
    據而言，該項證據自須適合於被告犯罪事實之認定，始得採為斷罪資料（最高法
    院三十年上字第八一六號判例、最高法院二十九年上字第三一０五號判例參照）
    。再告訴人之告訴，係以使被告受刑事追訴為目的，是其陳述是否與事實相符，
    仍應調查其他證據以資審認（最高法院五十二年台上字第一三００號判例參照）
    ，苟無其他證據足以證明告訴人之指訴係為真實，自難僅憑告訴人指訴而為被告
    有罪之判決。又按刑法第三百三十九條第一項之詐欺罪之成立，以意圖為自己或
    第三人不法所有，以詐術使人將本人或第三人之物交付為要件，如行為人並未施
    用詐術，或其所用方法不能認係詐術，亦不致使人陷於錯誤，即均與該條之構成
    要件有間，有最高法院四十六年度臺上字第二六０號判例可資參照。至於債務人
    於債之關係成立後，如有未依債之本旨履行民事債務之情形，在一般社會經驗上
    可能之原因甚多，縱令是出於惡意不為履行，茍無足以證明其在債之關係發生時
    ，自始即具有不法所有意圖之積極證據，亦僅能令負民事之遲延給付責任，尚不
    得據此債信違反之客觀事態，而推定債務人原有詐欺取財之犯意。
三、公訴人認被告乙○○涉有刑法第三百三十九條第一項之詐欺取財罪嫌，無非以右
    揭事實，已據告訴人甲○○指訴綦詳，並有被告簽發之借據及支票各一紙附卷可
    稽等為其論罪依據。
四、訊據被告乙○○對於其於右揭時地向告訴人甲○○借用十五萬元，並簽有借據及
    支票各一紙之事實，固供承不諱，惟堅決否認有何詐欺犯行，辯稱：我當時負責
    擔任彰化培元中學之招生及輔導工作，因告訴人要來接替我職位，然因財務有虧
    損，為補足資金缺口而將帳目結清移交給告訴人，故向告訴人借款十五萬元，後
    來因沒有工作才無法返還借款，我並無施用詐術等語。
五、經查：
（一）告訴人甲○○於偵查中指稱：因我本身有經營補習班經驗，被告在彰化培元中
      學擔任夜間輔導工作，因臨時需支付夜間輔導之開銷，急需週轉，且因與被告
      算是同事關係，我知道被告經手代理輔導工作之款項支出，才借錢給被告等語
      （見九十年度發查字第四一八號偵查卷第九頁），復於原審調查中供稱：我以
      前在培元中學上班，後來要去接替被告之職位才認識被告，被告說要付老師薪
      水缺錢才向我借錢應急等語（見原審卷第七十一頁），核與被告乙○○前揭係
      為補足資金缺口將帳目結清移交予告訴人而借錢之辯解大致相符，是被告並無
      對告訴人施用詐術之行為，又告訴人因與被告是同事關係，且在明知該筆借款
      係被告用以填補其職務上資金短缺之情況下而借錢給被告，足見告訴人借錢給
      被告顯係基於彼此係同事間之信任，並非被告對其施用詐術而陷於錯誤甚明。
（二）被告於借貸上開款項後，於八十九年四月間，並以其為發票人，簽發付款人為
      台中三信商業銀行國光分行、發票日為八十九年七月三十一日、票面金額為十
      五萬元之支票乙紙，交告訴人收執作為借款擔保之事實，業據告訴人與被告供
      陳一致，並有該支票影本乙紙在偵查卷可稽，是倘被告於借款之初即存有詐欺
      犯意，焉有於事後另簽發支票交由告訴人收執而作為日後犯罪佐證之理。雖告
      訴人於提示前揭支票後未獲兌現，有退票理由單一紙在偵查卷可稽，且被告於
      八十九年間有退票五張金額達一百零八萬二千六百元之紀錄，亦有台中市票據
      交換所九十一年六月五日中市票交乙字第九一０七二六號函一份及所附之退票
      明細一紙附於原審卷第十九頁、第二十頁足參，然依一般社會交易經驗，告訴
      人對於具有信用風險之遠期票據，其事後不獲兌現之結果，尤屬可得預見之不
      利益，要無據此即率予推定被告於向告訴人借款之初即有不法所有之意圖，且
      被告自八十九年迄今僅有五張退票紀錄，其退票共計一百零八萬二千六百元，
      金額亦屬不高，尚不得僅以被告所簽發之遠期本票事後不獲兌現，此民事債務
      不履行之客觀結果，遽以推定被告於向告訴人借款之初，即存有詐欺取財之主
      觀犯意。
（三）況被告始終承認本件十五萬元借款之存在，並已就上開借款與告訴人達成和解
      並約明分期償還借款，有九十一年十月一日簽立之和解書一紙附於原審卷第七
      十四頁可憑，且被告至今已償還告訴人七萬元，亦有國內匯款回條四張影本附
      於本院卷第二十四頁足憑，由此益徵被告於向告訴人借款之初並無施用任何詐
      欺之不法所有意圖，至為明確。
（四）綜上所述，足見被告前揭所辯各節，尚可採信，本件被告向告訴人借款之行為
      ，尚難認為係施用任何詐術，告訴人亦非陷於錯誤而借款予被告，且被告並無
      不法所有之意圖，均堪認定，是本件純屬民事私權當事人間債權債務之糾葛，
      被告所為即與刑法上詐欺取財罪之構成要件不符，此外，本院復查無其他積極
      證據足認被告有公訴人所指之詐欺犯行，自難僅憑告訴人之片面指述，而遽令
      被告負擔詐欺取財罪之刑責。因此揆諸前開法條規定及判例意旨，本件既不能
      證明被告犯罪，依法自應諭知被告無罪之判決。
六、原審以不能證明被告犯罪，而為被告無罪之判決，於法並無不合。檢察官上訴意
    旨，以被告向告訴人借款時，係隱瞞其挪用款項，且以須支付老師薪資為由短期
    週轉借用，蓋若係支付老師薪水僅屬暫時墊借，待學校之款項撥下來即可返還，
    反之填補財物缺口，則無另外財源可償還，二者顯有差別，被告借款時顯有施用
    詐術，且被告借款時已有百餘萬之支票債務，迄今二年餘，被告均無法清償分文
    給告訴人，足徵其已無支付能力，顯有不法所有之意圖甚明，原審為無罪諭知，
    顯有未洽云云。然查：告訴人與被告係同事，且將前去接替被告之職務，亦知悉
    被告借錢之目的，足見告訴人係基於同事情誼而借錢給被告，被告並未施用詐術
    使告訴人陷於錯誤甚明，且被告與告訴人已達成和解，於和解當時已當場償還一
    萬元，事後被告依和解條件履行，迄今一共償還告訴人七萬元，因此檢察官上訴
    之理由提及被告迄今未償還分文，顯有誤會，足見檢察官上訴，為無理由，應予
    駁回。
據上論斷，應依刑事訴訟法第三百六十八條，判決如主文。
本案經檢察官方娜蓉到庭執行職務。
中    華    民    國      九十二      年      一      月     二十二   日
                              臺灣高等法院高雄分院刑事第二庭
                                  審判長法官  林正雄
                                        法官  黃仁松
                                        法官  黃壽燕
右正本證明與原本無異。
不得上訴。
                                  法院書記官  黃富美
中    華    民    國      九十二      年      一      月    二十二    日


司法院資訊處製作；財團法人民間司法改革基金會備份。
